臺灣橋頭地方法院民事判決
110年度訴字第919號
原      告  林秀峯  

訴訟代理人  陳建宏律師
被      告  蘇和順  
            蘇文賢  
            蘇信文  
            蘇姿鳳  
            蘇彥宇  

            林文彬  
            林文鴻  
            蘇智程  
            張美霞  
            蘇恩慧  
            蘇高慧  

            蘇純鈴  
兼  上三人
法定代理人  吳爭容  
上列當事人間請求分割共有物事件，本院於民國111年9月27日言
詞辯論終結，判決如下：
    主      文
兩造共有坐落高雄市○○區○○段000地號土地准予依附圖及附表所
示方式分割，並依附表所示之補償方式及金額為補償。
訴訟費用由兩造按附表所示應有部分之比例負擔。
　　事實及理由
壹、程序部分：
一、按訴狀送達後，原告不得將原訴變更或追加他訴，但該訴訟
    標的對於數人必須合一確定時，追加其原非當事人之人為當
    事人，不甚礙被告之防禦及訴訟之終結者，不在此限，民事
    訴訟法第255條第1項第5款、第7款分別定有明文。經查，本
    件兩造共有坐落高雄市○○區○○段000地號土地（下稱系爭土
    地），共有人癸○○於起訴前已於民國110年4月23日死亡，其
    法定繼承人為其配偶吳爭容、子女蘇恩慧、蘇高慧、蘇純鈴
    等4 人，上開4人對癸○○之遺產均未聲明拋棄繼承，並就癸○○所遺之系爭土地於110年6月7日辦畢繼承登記，有繼承系統
    表、癸○○除戶謄本、繼承人之戶籍謄本、土地登記公務用謄
    本、臺灣高雄少年及家事法院函等件附卷足憑（審訴卷第63
    至64頁、第73頁、第89頁、第151至155頁），原告具狀追加
    吳爭容、蘇恩慧、蘇高慧、蘇純鈴等4 人，於法並無不合，
    應予准許。
二、被告經合法通知，均未於最後言詞辯論期日到場，核無民事
    訴訟法第386條各款所列情形，爰依原告之聲請，由其一造
    辯論而為判決。
貳、實體部分：
一、原告主張：系爭土地為兩造共有，兩造應有部分各如附表所
    示，系爭土地以4米私設巷道聯外通往大社區三民路342巷2
    弄，面積不大（約32.67坪），目前土地上有原告搭建使用
    之鐵皮屋1棟，該鐵皮屋無門牌號碼，其餘部分由原告之弟
    即被告甲○○、乙○○等2人偶而使用，其餘被告均未使用系爭
    土地。另兩造間就系爭土地並無不為分割期限之約定，亦無
    分管協議，系爭土地亦無依使用目的而不能分割之情事，故
    為使系爭土地發揮最高經濟效益，並考量使用現況、整體利
    用之效益等情，爰依民法第823條、第824條等規定起訴，請
    求准予分割系爭土地，並聲明：兩造共有系爭土地准予分割
    ，分割方案如高雄市仁武地政事務所111年5月20日仁法土字
    第13900號複丈成果圖（下稱附圖）及附表方式分割。
二、被告則以：
  ㈠被告丁○○：對於系爭土地如何分割沒有意見，但須與其他共
    有人討論後才能決定，原告提出之補償金額略低，希望原告
    能提高補償金額等語置辯，並聲明：原告之訴駁回。
  ㈡被告子○○：同意原告之分割方案。
  ㈢其餘被告未於言詞辯論期日到場，亦未提出書狀作何聲明或
    陳述。
三、得心證之理由
  ㈠按各共有人，除法令另有規定外，得隨時請求分割共有物。
    但因物之使用目的不能分割或契約訂有不分割之期限者，不
    在此限；共有物之分割，依共有人協議之方法行之。分割之
    方法不能協議決定，或於協議決定後因消滅時效完成經共有
    人拒絕履行者，法院得因任何共有人之請求為裁判分割，民
    法第823條第1項、第824條第1項、第2項分別定有明文。查
    原告主張系爭土地為兩造共有，有系爭土地登記第一類謄本
    附卷可參（審訴卷第151頁至第155頁），而系爭土地係屬都
    市計畫土地，使用分區為住宅區，尚無申請相關建築執照之
    記載，依建築基地法定空地分割辦法第6條規定辦理分割尚
    無分割限制等情，業據高雄市政府地政局仁武地政事務所、
    高雄市政府工務局、都市發展局函復在卷（審訴字卷第149
    至第150頁、第159頁、第163頁）。再兩造間復查無不分割
    之特約，系爭土地亦無因物之使用目的不能分割情形，因兩
    造無法達成分割協議，是原告本於共有人之資格，訴請裁判
    分割系爭土地，於法自屬有據，合先敘明。
　㈡次按分割之方法不能協議決定，或於協議決定後因消滅時效
    完成經共有人拒絕履行者，法院得因任何共有人之請求，命
    為下列之分配：一、以原物分配於各共有人。但各共有人均
    受原物之分配顯有困難者，得將原物分配於部分共有人。二
    、原物分配顯有困難時，得變賣共有物，以價金分配於各共
    有人；或以原物之一部分分配於各共有人，他部分變賣，以
    價金分配於各共有人；以原物為分配時，如共有人中有未受
    分配，或不能按其應有部分受分配者，得以金錢補償之，民
    法第824條第2項、第3項分別定有明文。又共有物之分割，
    應由法院依民法第824條為適當之分配，不受當事人主張之
    拘束，法院則應參酌當事人之聲明、共有物之性質、經濟效
    用及全體共有人利益等公平決定之（最高法院51年台上字第
    1659號判決、78年度台上字第2141號判決意旨參照）。
　㈢經查，系爭土地坐落原告所有、使用之鐵皮屋，土地西北方
    臨私設巷道，通往大社區三民路342巷2弄及中山路，可聯外
    通行等情，業經本院會同高雄市政府地政局仁武地政事務所
    人員履勘現場屬實，製有勘驗筆錄、現場照片及高雄市政府
    仁武地政事務所111年1月13日仁法土字第700號複丈成果圖
    附卷可憑（訴字卷第101頁至第111頁、第115頁）。而就系
    爭土地之分割方案部分，僅原告提出如附圖及附表所示分割
    方案，其餘被告經本院再次寄送如附圖及附表所示分割方案
    並函詢是否同意或另聲請鑑價乙節，雖僅被告子○○具狀回覆
    表示同意，其餘被告則均未回覆，然應認對原告主張之分割
    方案不為反對。本院審酌附圖及附表所示分割方法，對各共
    有人就土地之現實使用並無不利，且分割後兩造取得之土地
    尚屬方正，亦與其等現占有使用位置相符，並均鄰接既有道
    路，可供通行使用而無利用系爭土地之困難。
　㈣又若採附圖及附表所示方法分割，將致系爭土地共有人分配
    所得之面積有所增減，是系爭土地共有人於分割後，就所分
    得之土地面積因有不能按其應有部分受分配之情形，依上開
    說明，自應以金錢互為找補。就補償金額之計算，原告主張
    以系爭土地之公告現值加計4成作為計算依據，而被告丁○○
    初始雖曾表示原告提出之補償金額略低，然後續亦未再次到
    庭或具狀表示應送鑑價等反對意見，本院審酌送鑑價不僅曠
    日費時，且須支付相當鑑價費用，對兩造未必有利，本件應
    無送鑑定之必要，而土地公告現值係政府機關調查一年內轄
    區土地交易的價格動態，而計算出各區段的價格，原告主張
    之補償金額計算方式亦已考量公告現值與實際市價之差距，
    貼近市場行情，應為可採，應堪作為兩造間找補金額之計算
    依據。從而，本院斟酌共有人之意願、利害關係、共有物之
    性質、利用價值、使用現況、分割後之經濟效用及公平性等
    情事，認系爭土地以原告主張如附圖及附表所示分割方案，
    應屬適當，且符合公平原則。
四、綜上所述，原告依民法第823條、第824條等規定請求就系爭
    土地為裁判分割，為有理由，並審酌上開事項，認以附圖及
    附表所示方式分割為適當，爰判決如主文第1項所示。
五、末按因共有物分割、經界或其他性質上類似之事件涉訟，由
    敗訴當事人負擔訴訟費用顯失公平者，法院得酌量情形，命
    勝訴之當事人負擔其一部，民事訴訟法第80條之1定有明文
    。又分割共有物之訴，兩造本可互換地位，由任一共有人起
    訴請求分割，均無不可，且性質上並無所謂何造勝訴或敗訴
    之問題，乃由法院斟酌各項情事並兼顧兩造之利益，以決定
    適當之分割方法，故本件訴訟費用之負擔，自以參酌兩造就
    系爭土地如附表所示應有部分分擔較為公允，爰依職權酌定
    如主文第2項所示。
六、本件事證已臻明確，兩造其餘陳述及攻擊防禦方法核與判決
    結果不生影響，爰不逐一論述，附此敘明。
七、據上論結，本件原告之訴為有理由，判決如主文。　 　 
中　　華　　民　　國　　111 　年　　 10 　月　　7 　　日
                   民事第二庭   法　官　翁熒雪
以上正本係照原本作成。
如對本判決上訴，須於判決送達後20日內向本院提出上訴狀。如
委任律師提起上訴者，應一併繳納上訴審裁判費。
中　　華　　民　　國　　111 　年　　 10 　　月　7  　日
                                書記官　陳奕希
附表：
編號 共有人 應有部分 各共有人分得土地或金錢補償（新臺幣） 1 丙○○（即原告） 9117/30000 編號A、D，分歸原告丙○○單獨所有。 2 甲○○ 9117/30000 編號B部分，分歸被告甲○○單獨所有。 3 乙○○ 9117/30000 編號C部分，分歸被告乙○○單獨所有。 4 己○○ 883/50000 未受原物分配，由原告補償80,106元。 5 吳爭容 公同共有 883/50000 未受原物分配，由原告補償80,106元。 6 蘇恩慧   7 蘇高慧   8 蘇純鈴   9 子○○ 883/50000 未受原物分配，由原告補償80,106元。 10 丁○○ 883/50000 未受原物分配，由原告補償80,106元。 11 戊○○ 公同共有 883/50000 未受原物分配，由原告補償80,106元。 12 庚○○   13 辛○○   14 壬○○   未受原物分配之被告，由原告以系爭土地公告現值每平方公尺30,000元加計4成，即每平方公尺以42,000元計算價金補償之。